【裁判字號】    95,法,15
【裁判日期】    951214
【裁判案由】    變更章程處分
【裁判全文】
臺灣臺中地方法院民事裁定  95年度法字第15號
聲  請  人  乙○○
            丙○○
            甲○○
共      同
訴訟代理人  黃秀惠    律師
相  對  人  財團法人台中縣私立蘭生仁愛之家
上列聲請人聲請變更財團法人台中縣私立蘭生仁愛之家捐助章程
，本院裁定如下：
    主  文
財團法人台中縣私立蘭生仁愛之家捐助章程准予增訂如附件本次
修正後條文內容所示第四條之一之捐助章程條文內容。
聲請人其餘之聲請均駁回。
聲請程序費用由聲請人負擔。
    理  由
一、本件聲請意旨略以：聲請人為財團法人台中縣私立蘭生仁愛
    之家（以下簡稱蘭生之家）董事，蘭生之家原有董事7名，
    即林伶蕙、乙○○、丙○○、甲○○、林有禮、林敏霖及顏
    清標。董事長林伶蕙於民國（下同）90年7月27日遭主管機
    關命令解除董事及董事長職務，董事林有禮亦於92年9月間
    死亡，故蘭生之家7名董事現僅餘5名。有關蘭生之家董事任
    期屆滿之改選規定，依蘭生之家捐助章程第4條規定：「本
    法人置董事7人，除捐助人外，餘由捐助人遴聘熱心救濟事
    業及本法人有關人士擔任之。如捐助人因故不能遴聘時，由
    董事會鄰聘之。董事任期3年，連選得連任，如在任期內因
    故出缺時，仍依前項另行遴選聘繼任，其任期以補足原任董
    事之任期為限。」；捐助章程第13條第1項規定：「本法人
    董事會須要董事過半數以上出席方得開會，出席董事過半數
    以上之同意方得決議，如雙方同票時取決於主席。」，故蘭
    生之家有關召開董事會、改選下屆董事或補選董事等議案會
    議，本應由本屆董事會由董事過半數出席決議方合法。惟蘭
    生之家第七屆董事會中現能執行職務者，僅餘董事5名，而
    聲請人等3名董事前曾於93年3月24日、94牛10月5日及95年4
    月10日分別召開董事會，且該3次董事會皆有聲請人等3人出
    席，實已超過現存董事5人過半數出席人數，然主管機關係
    以必須符合捐助章程所定過半數（即4名）董事出席始為合
    法，一再認定會議流會。蘭生之家董事有2名出缺，實已發
    生捐助章程所定之組織不完全或重要之管理方法不具備之情
    形，現存5名董事中又有2名董事連續多次合法通知無故不出
    席，造成無法達章程所定4名董事出席之法定人數。聲請人
    爰依民法第62條、第63條之規定，就蘭生之家組織不完全或
    重要之管理方法不具備，及為維持財團之目的之情形，聲請
    裁定變更及增訂章程如附件等語。
二、按財團之組織及其管理方法，由捐助人以捐助章程或遺囑定
    之。捐助章程或遺囑所定之組織不完全，或重要之管理方法
    不具備者，法院得因主管機關、檢察官或利害關係人之聲請
    ，為必要之處分；又為維持財團之目的或保存其財產，法院
    得因捐助人、董事、主管機關、檢察官或利害關係人之聲請
    ，變更其組織。民法第62條、第63條定有明文。蓋財團為公
    益法人，復為他益法人，為維護其穩建推展，民法乃就組織
    之補正及管理方法之補正，於本條規定其管理監督機制，並
    由法院為之。惟上述條文之管理監督事由，應限於「財團之
    組織不完全」、「財團之重要管理方法不具備」或「為維持
    財團之目的或保存其財產」。所謂財團組織不完全者，如財
    團內部之董事會之組織不完全，例如章程未定明董事人數者
    是；所謂「重要之管理方法者」，例如董監事之選任方式、
    董事會執行事務之決議方法及財團財產之管理方法等。惟於
    適用上均應由法院視個案具體情況，以財團得否正常推展業
    務為客觀之裁量，其必要與否並應注意比例原則。如依其捐
    助章程已就如何解決財團法人管理上之問題為詳盡具體之規
    定，或依法另有相關因應之機制，即無遽以援引民法之前開
    規定，聲請法院另為相當處分或變更其組織之必要。
三、聲請人聲請變更捐助章程第4條有關董事人數、第13條、第
    13條之1有關董事會決議方式之規定部分：
  (一)查本件相對人之原捐助章程第4條、第6條、第13條第1項規
    定：「本法人置董事7人，除捐助人外，餘由捐助人遴聘熱
    心救濟事業及與本法人有關人士擔任之。如捐助人因故不能
    遴聘時由董事會遴聘之。董事任期3年，連聘得連任，如在
    任期內因故出缺時，依前項另行遴聘繼任，其任期以補足原
    任董事之任期為限。」、「董事會之職權如左：(一)聘請下屆
    董事及顧問」、「本法人董事會須要董事過半數以上之出席
    方得開會，出席董事過半數以上之同意方得決議，如雙方同
    票時取決於主席。」等語。則依該章程所規定董事之人數、
    產生之方式及董事會召開時出席人數等事項，均無違反法令
    之處，且於一般操作上亦無窒礙之處。況依聲請人提出之相
    對人第7屆董事會流會事件列表所示：相對人第7屆董事任期
    應於90年7月21日屆滿，本應於第7屆董事任期屆滿前，即時
    召開董事會選任新任董事而未為召開；又於其董事林伶惠於
    90年7月27日經法院解除其職務後，曾分別於90年10月5日、
    90年11月16日、91年3月4日、92年11月11日、93年2月16日
    、93年3月24日、94年10月5日及95年4月10日召開臨時董事
    會，雖除91年3月4日召開之臨時董事會外，其餘各次臨時董
    事會均因僅有董事3人即聲請人出席，未達章程所定人數致
    無法達成決議，然其中91年3月4日召開之臨時董事會，業經
    全體董事出席，係因對議案贊成及反對表決數均為3票而未
    達成決議，依前述相對人捐助章程第13條第1項後段已明定
    董事會決議同票爭議之解決方式，即該次臨時董事會依原定
    章程已足為合法之決議，相對人之董事會卻因故未為決議，
    於客觀上自難認為其原捐助章程有關董事人數及董事會決議
    方式之規定本身有何民法第62條所稱「組織不完全」或「重
    要之管理方法不具備」之情事。
  (二)聲請人另以相對人第7屆董事實際在任者僅餘5名，且任期屆
    滿，又於客觀上因有董事屢不出席致無法依據原組織章程有
    效召開董事會選任新董事，致受主管機關台中縣政府命令相
    對人應依捐助章程規定程序辦理，否則將依法撤銷許可，為
    維持財團之目的而聲請本院變更其組織等語，惟查：本件相
    對人之捐助章程就此相關之規定，於操作上本無窒礙之處，
    已如前述，況「法人之董事一人、數人或全體不能或怠於行
    使職權，或對於法人之事務有自身利害關係，致法人有受損
    害之虞時，法院因主管機關、檢察官或利害關係人之聲請，
    得選任臨時董事代行其職權。但不得為不利於法人之行為。
    」非訟事件法第64條第1項亦定有明文。即本件聲請人主張
    董事屢不出席董事會致無法依章程選任新董事，依其主張之
    情事，應由聲請人提出具體事證，聲請法院依非訟事件法第
    64條之規定選任臨時董事代行其職權，即現行法制已有相關
    規定足資因應解決聲請人所指無法召開董事會之情形，自不
    宜逕行由法院遽以裁定變更原章程有關董事人數及董事會決
    議方式之內容，是聲請人此部分之聲請，不應准許。
四、聲請人聲請變更捐助章程第6條及增訂第9條之1部分：
  (一)聲請人聲請修改捐助章程第6條部分文字，核與前述民法第
    62條、第63條之監督事由，應限於「財團之組織不完全」、
    「財團之重要管理方法不具備」或「為維持財團之目的或保
    存其財產」之情形不符，自無從准許。
  (二)按「受設立許可法人之董事或監察人，不遵主管機關監督之
    命令，或妨礙其檢查者，得處以5千元以下之罰鍰。前項董
    事或監察人違反法令或章程，足以危害公益或法人之利益者
    ，主管機關得請求法院解除其職務，並為其他必要之處置。
    」民法第33條定有明文。聲請人聲請增訂捐助章程第6條第6
    款董事會得罷免及決議解任董事長及董事及增訂第9條之1有
    關董事或董事長有違法或失職情事，得經董事會決議罷免或
    訴請法院解任之規定，此部分之聲請，亦與前述法院得為必
    要處分及變更法人組織之事由不符，且董事長或董事是否有
    違反法令或章程之行為，足以危害公益或法人之利益，應由
    該法人之主管機關認定之，亦惟有其主管機關始得請求法院
    解除其職務並為其他必要之處置，是聲請人此部分聲請，於
    法容有未合，不應准許
五、至聲請人聲請增訂捐助章程第4條之1部分，核屬擔任董事及
    其他職務之消極資格之規定，按本件相對人業務之運作，須
    賴董事為實際業務之執行，且為執行其公益事業活動，避免
    私人利益或犯罪情節涉入，本院認確有針對董事及其他職務
    人員之資格予以限制之必要，原捐助章程未就此部分為規定
    ，應認為該財團之重要管理方法不具，是聲請人此部分主張
    ，洵屬有據，應予准許。
六、依非訟事件法第21條、民事訴訟法第79條、第85條第1項，
    裁定如主文。
中    華    民    國    95    年    12    月    14    日
                  民事第三庭  法  官  陳文爵
正本係照原本作成。
如不服本裁定應於送達後10日內向本院提出抗告狀，並繳納抗告
費新臺幣1,000元。
中    華    民    國    95    年    12    月    14    日
                              書記官  王美珍


司法院資訊處製作；財團法人民間司法改革基金會備份。
